【裁判字號】    89,上訴,1141
【裁判日期】    900227
【裁判案由】    偽造文書等
【裁判全文】
臺灣高等法院臺南分院刑事判決          八十九年度上訴字第一一四一號  Ａ
      上  訴  人
      即  被  告  甲○○○即.
      選任辯護人  洪  梅  芬  律師
右上訴人因詐欺案件，不服臺灣臺南地方法院八十九年度訴字第八九六號中華民國八
十九年七月二十六日第一審判決（起訴案號：臺灣臺南地方法院檢察署八十七年度偵
字第一三九一一號），提起上訴，本院判決如左：
      主      文
原判決撤銷。
甲○○○連續意圖為自己不法之所有，以詐術使人將本人之物交付，處有期徒刑壹年
。
      事      實
一、甲○○○自八十五年五月起，在台南市○○區○○街一三二號住處，自任會首，
    召集民間互助會，先後於八十五年五月十五日（下簡稱第一組會）、八十五年十
    月七日（下簡稱第二組會）、八十六年五月二日（下簡稱第三組會）、八十六年
    九月二十日（下簡稱第四組會）、八十七年二月二十五日（下簡稱第五組會），
    分別召集丙○○、賴庚○○、戊○○、乙○○○、辛○○○、陳孫敏治、壬○○○、己○○、連鐘聲、陳炎鑫（以成瑋興業有限公司名義參與）、黃鍚金、邱清
    炎、黃蔡賢、郭秀敏、歐謝麗月、連鐘泰、連美秀、王秀珠、謝李英華、郭明足
    、黃陳惠珠、許陳瑞月、曾小英、林郭菊子等人分別參加詳如附表一所示之五組
    民間互助會，會期分別為三十或三十三期，前開五組互助會均係以會首甲○○○
    排定得標之順序得標且以固定標息之方式繳交會款，即活會會員月繳新臺幣（下
    同）一萬元、死會會員則月繳一萬二千元。嗣八十五年五月間某日起，甲○○○
    明知其主持互助會應依正常之運作規則經營，竟基於意圖為自己不法所有之概括
    犯意，連續多次對其他活會會員謊稱會款已由其他某一會員得標，然實際上其並
    未安排任何會員得標（冒收會款詳如附表一、二、三、四、五所示），致丙○○
    等活會會員不知有詐致陷於錯誤仍如期交付會款，嗣八十七年七月二十日甲○○○突然宣佈止會，經會員丙○○、賴庚○○、戊○○等人多方查訪，發現前開互
    助會之實際活會人數，多於被告所稱之活會人數而得悉上情，始知受騙，甲○○○共詐欺得款一百五十一萬元。
二、案經被害人即會員丙○○、賴庚○○、戊○○訴請臺灣臺南地方法院檢察署檢察
    官偵查起訴。
      理      由
一、訊之上訴人即被告甲○○○固不否認有召集如附表所示之五組互助會，並自任會
    首等情，惟矢口否認有何詐欺犯行，辯稱：伊並非收取頭會會款之會首，而是會
    員若有需用會錢，由伊安排得標事宜，並向得標會員收取六千元之佣金，故伊自
    期待各組互助會能持續至終了為止，以便能收取佣金之利益，並無意以不法手段
    使互助會倒會，實係因死會會員積欠過多會款，加以其中參加十二個會的成瑋興
    業有限公司（下簡稱成瑋公司）於八十七年五月間要求止會結算，造成伊調度困
    難，才被迫於同年七月間宣告倒會，故伊絕無冒標情事云云。
二、經查：
  (一)被告冒收如附表一所示之會，業據證人即各該互助會會員乙○○○（詳偵查卷第
    一一五頁、原審八十八年十一月十六日訊問筆錄）、陳炎鑫（詳偵查卷第一一六
    頁、原審前揭筆錄）、辛○○○（詳偵查卷第一一七頁、原審八十九年六月二十
    七日訊問筆錄）、陳孫敏治（詳偵查卷第一一五頁、原審八十八年八月十日訊問
    筆錄）、壬○○○（詳偵查卷第一一七頁）、謝麗月（詳原審八十九年三月七日
    訊問筆錄）、邱清炎（詳偵查卷第一二九頁背面）等人於檢察官偵查或原審審理
    本院調查時證述明確。並有告訴人及被告各自提出之互助會單、記事本等影本多
    份在卷可證，雖證人邱清炎於本院審理時改稱：伊未被倒會，編號四之互助會伊
    參加二會，均已得標，但一會拿現金，一會拿支票，但支票嗣後退票，被告業已
    補足清償云云（見本院八十八年八月二十四日訊問筆錄），惟查，被告於檢察官
    提起本件公訴後，已先後與證人邱清炎及其他活會會員達成賠償和解乙節，復為
    證人邱清炎及被告所自承，則其嗣後證述之反覆，應係與被告達成賠償和解後所
    為之迴護之詞，洵難採信。
  (二)其中附表二互助會中，證人辛○○○稱伊並未得標，仍係活會等語，而被告於偵
    查時初供稱該會辛○○○已得標（詳偵查卷第八十九頁），但嗣於偵查中復改稱
    ：係伊記憶錯誤，該組互助會辛○○○並未得標，係會員郭秀敏、歐謝麗月得標
    云云（詳偵查卷第一０六頁），而證人郭秀敏於原審審理時固稱伊於該組互助會
    係死會，惟證人歐謝麗月則稱伊仍係活會等語（均詳原審八十九年三月七日訊問
    筆錄），則依被告最後供呈之該組互助會死會會員名單觀察，被告至少冒標會員
    歐謝麗月參與該會之得標款。至證人連鐘聲固證稱：伊並未標會，仍係活會等語
    （詳偵查卷第一一六頁），然被告於偵訊始末，亦均供稱會員連鐘聲確係活會，
    該組互助會得標者係翁宗榮（一會）與己○○（四會）二人等語（詳偵查卷第九
    十頁、一０七頁），則被告此部份供述情節與證人連鐘聲尚稱一致，因此，被告
    就該組互助會即無冒用連鐘聲名義標會之情形。惟起訴書認被告冒用辛○○○、
    連鐘聲之名義標會乙節，尚有誤會，併此敘明。
  (三)雖被告另辯稱：附表二之互助會會員陳炎鑫以成瑋公司名義參與之二會業已退會
    ，而由會員丁○○○承接，並已為丁○○○所標取，至會員陳孫敏治、壬○○○
    則業已先後收取得標款或同意以向死會會員收取應繳會款之方式予以代償，故伊
    確未冒標前開會員之得標款云云。然查，證人陳炎鑫於原審審理時證稱：伊係於
    八十七年五月間與被告止會，並非退會，其中附表二所示之互助會，至止會為止
    ，有二會係死會，其餘均為活會，而雙方即以此和解，金額總計一百二十一萬二
    千元，至於止會後被告有無找人接替，伊並不清楚等語（詳原審八十八年八月十
    日、十一月十六日訊問筆錄），加以被告復自稱伊因陳炎鑫以成瑋公司名義參與
    之互助會於八十七年五月間要求止會結算，致週轉困難而不得不於同年七月間宣
    告止會云云，則由是觀之，陳炎鑫要求止會結算時，距被告宣告止會之際，僅剩
    二個會期，且被告互助會之運作復因陳炎鑫之止會而顯露破綻，乃被告竟能立即
    尋得他人（即被告所指稱之丁○○○）頂替陳炎鑫業經結算之會份，並安排讓該
    名頂替之人於止會前連續二個會期得標，如被告非為掩飾其冒標犯行，又豈能置
    信。是以，證人丁○○○於原審審理時附合被告供述而證稱：伊係頂替成瑋公司
    入會，參加附表二之互助會共二會，且均已收取得標款云云（見本院八十八年八
    月十七日訊問筆錄），亦屬迴護被告之詞，殊難採信。至會員陳孫敏治、壬○○○部分，被告另提出前開二人出具之同意書、證明書等影本各乙份為證，惟查，
    證人陳孫敏治已於原審證稱附表二所示之互助會尚有一會未標；壬○○○亦證稱
    附表四所示之互助會尚有一會並未標取等語，已如前述，但證人並均證稱伊等業
    與被告和解等語（詳原審八十八年八月十日訊問筆錄、偵查卷第一一七頁），且
    觀被告提出之上開證明書等文件，作成日期大約於八十八年上旬，亦即該等文書
    係被告宣告止會後，與眾多會員磋談賠償和解之期間內始行製作，則前開文書所
    記載之內容究係和解條件，抑或能真實證明被告止會前該等會員確有標會之事實
    ，實非無疑義，況前開同意書或證明書並未表明會員陳孫敏治、壬○○○之標會
    日期或金額，是以被告前揭證明文件，顯不足為被告有利之事實認定。綜此，被
    告前開辯解，要屬卸責之詞，洵無足取。
  (四)又查，證人己○○於原審審理時證稱：伊有參與附表五所示之互助會，共參加四
    會，伊上開四會於八十七年三月二十五日就一次全部收取，會首即被告則分幾期
    給伊等語（詳原審八十八年八月十七日訊問筆錄），則由其證述情節觀之，證人
    己○○於八十七年三月二十五日標會之時，已併將往後同年四月至六月之得標款
    一併標取，然證人標取之際，其餘未來三會之會款，被告尚未向該組互助會之會
    員收取（因會期未到，其餘會員尚未繳付該期會款予被告），則被告雖必動支伊
    所運作之他組互助會之得標款，始得一次支付四個會期之得標款予證人己○○，
    但此部尚難認定被告係有詐欺行為，惟附表五所示即第一次部分，則被告已先冒
    己○○名義收取會款三十二萬元，致他組互助會之活會會員不知其詐而繼續繳付
    會款予被告，則被告此舉自屬施用詐術之行為，亦堪可認定。
  (五)至於證人馬郭英嬌於本院調查時到庭證稱伊有標會；證人壬○○○、辛○○○、
    己○○等人於本院調查時，到庭證稱忘記等情，均核與初供不合，顯係迴護之詞
    ，不足採信，合予敘明。
  (六)次按民間互助會，除有特別約定外，僅係會首與會員訂立之契約，會員與會員間
    並無法律關係存在，而已得標會員，依據其與會首間之契約，無論何人得標，均
    有按期繳交會款之義務，故會首冒名盜標，其詐欺所得之款，應僅限於未得標會
    員繳納之會款。本件被告冒收如附表所示等活會會款部分，計為一百五十一萬元
    ，事證已臻明確，被告犯行堪以認定，應依法論科。至於附表六（即原判決附表
    二）部分，應屬被告積欠互助會會員款項，而非詐欺所得，併此敘明。
三、被告甲○○○主持互助會，竟基於意圖為自己不法所有之概括犯意，連續多次對
    其他活會會員謊稱會款已由其他某一會員得標，然實際上其並未安排任何會員得
    標，或挪用其他互助會會款之方式，使活會會員不知有詐，致陷於錯誤仍如期交
    付會款，詐欺活會會員共一百五十一萬元。核其所為，係犯刑法第三百三十九條
    第一項之詐欺取財罪，而被告於各組互助會中以冒用會員名義詐取會款之行為，
    係同時侵害數個活會會員之財產法益，屬一行為而觸犯數罪名，為想像競合犯，
    應從一重之詐欺取財罪處斷。又被告前後多次犯行，時間緊接，犯罪構成要件相
    同，顯係基於概括之犯意反覆為之，應依連續犯之規定論以一罪，並依法加重其
    刑。
四、原審以被告罪證明確，因予論罪科刑，固非無見，惟(一)按民間互助會，除有特別
    約定外，僅係會首與會員訂立之契約，會員與會員間並無法律關係存在，而已得
    標會員，依據其與會首間之契約，無論何人得標，均有按期繳交會款之義務，故
    會首冒名收會，其詐欺所得之款，應僅限於未得標會員繳納之會款。原判決就此
    事實及詐欺所得金額未予認定，尚有未洽。(二)本件被告詐欺所得金額為一百五十
    一萬元，於目前互助會詐欺所得相互比較，並非鉅大，原判決量處有期徒刑二年
    ，殊嫌過重。上訴意旨，仍執前詞否認犯罪，雖不可採，但原判決既有可議，自
    屬無可維持，應由本院將原判決撤銷改判，以期適法。爰審酌被告尚無不良素行
    、犯罪之動機、目的、手段、詐欺之次數、金額鉅大造成多數被害人財產上及精
    神上之損害、於檢察官起訴前後雖與大多數會員合意以三成或五成賠償其等損害
    ，惟迄於本院審結前尚未完全給付民事賠償金額，以及其犯罪後不予提供完整資
    料，供述反覆態度非佳等一切情狀，量處如主文第二項所示之刑，以資懲儆。
五、公訴意旨另謂被告尚以偽造標單之方式持以行使而予以冒標，及或挪用其他互助
    會會款之方式，一次將多筆會款給付予會員己○○，而丙○○等活會會員不知有
    詐致陷於錯誤仍如期交付會款，因認被告亦涉有刑法第二百十六條、第二百十條
    之行使偽造私文書與同法第三百三十九條第一項詐欺取財罪嫌云云，惟查，此部
    分犯行已為被告堅決否認，辯稱：伊所經營之互助會並無所謂定期投標、開標之
    程序，而係由每月欲收取合會金之會員事先告知會首即被告，再由被告安排其得
    標事宜，故自無使用標單之情形等語，經核與告訴人賴庚○○、戊○○、證人己○○、邱清炎於原審審理時之證述情節相符（詳原審八十八年八月十七日、二十
    四日訊問筆錄），則被告前揭辯解即堪採信，依此，此部分即不能證明被告犯罪
    ，又被告一次給付三會會款予己○○，並無證據證明有詐騙活會會款情事。此外
    ，復查無其他積極證據足資認定被告涉有公訴人所指之犯行，原應為無罪之諭知
    ，惟公訴意旨認上開部分與前開有罪部分有牽連犯或連續犯關係，為裁判上一罪
    ，爰不另為無罪之諭知，附此敘明。
據上論斷，應依刑事訴訟法第三百六十九條第一項前段、第三百六十四條、第二百九
十九條第一項前段、刑法第五十六條、第三百三十九條第一項、第五十五條，罰金罰
鍰提高標準條例第一條前段，判決如主文。
本案經檢察官曾顯智到庭執行職務。
中    華    民    國      九十      年      二      月      二十七      日
                                  臺灣高等法院臺南分院刑事第五庭
                                      審判長法官  茆    臺    雲
                                            法官  董    武    全
                                            法官  李    文    福
右正本證明與原本無異。
被告不得上訴。
檢察官如不服本判決，應於判決送達後十日內向本院提出上訴書。
                                      法院書記官  李    良    倩
中    華    民    國      九十      年      三      月        一        日
附錄：本判決論罪法條
附錄本案論罪科刑法條全文：
刑法第三百三十九條第一項：意圖為自己或第三人不法之所有，以詐術使人將本人或
                          第三人之物交付者，處五年以下有期徒刑、拘役或科或
                          併科一千元以下罰金。
附表一：
(一)互助會起迄時間：八十五年五月十五日至八十七年十一月十五日
(二)會款：每月每會一萬元（利息二千元外加）
(三)會員人數：三十人
(四)冒標情形：
┌──┬──────┬──────┬────┬────┬────────┐
│會次│冒標日期    │被冒標人名  │  標息  │被害人  │詐  欺  金  額  │
├──┼──────┼──────┼────┼────┼────────┤
│二五│6.15.      │馬英嬌      │二千元（│活會會員│五萬元          │
│    │            │            │外加）  │五人    │10000x5=50000   │
└──┴──────┴──────┴────┴────┴────────┘
(五)本會詐欺金額：五萬元
附表二：
(一)互助會起迄時間：八十五年十月七日至八十八年六月七日
(二)會款：每月每會一萬元（利息二千元外加）
(三)會員人數：三十三人
(四)冒標情形：
┌──┬──────┬──────┬────┬────┬────────┐
│會次│冒標日期    │被冒標人名  │  標息  │被害人  │詐  欺  金  額  │
├──┼──────┼──────┼────┼────┼────────┤
│十三│10.7.      │陳炎鑫      │二千元（│活會會員│二十萬元        │
│    │            │            │外加）  │二十人  │10000x20=20000  │
├──┼──────┼──────┼────┼────┼────────┤
│十四│11.7.      │陳炎鑫      │二千元（│活會會員│十九萬元        │
│    │            │            │外加）  │十九人  │10000x19=19000  │
├──┼──────┼──────┼────┼────┼────────┤
│十九│4.7.      │壬○○○    │二千元（│活會會員│十四萬元        │
│    │            │            │外加）  │十四人  │10000x14=14000  │
├──┼──────┼──────┼────┼────┼────────┤
│二一│6.7.      │辛○○○    │二千元（│活會會員│十二萬元        │
│    │            │            │外加）  │十二人  │10000x12=12000  │
├──┼──────┼──────┼────┼────┼────────┤
│二二│7.7.      │陳孫敏治    │二千元（│活會會員│十一萬元        │
│    │            │            │外加）  │十一人  │10000x11=11000  │
└──┴──────┴──────┴────┴────┴────────┘
(五)本會詐欺金額：七十六萬元
附表三：
(一)互助會起迄時間：八十六年五月二日至八十八年十月二日
(二)會款：每月每會一萬元（利息二千元外加）
(三)會員人數：三十人
(四)冒標情形：
┌──┬──────┬──────┬────┬────┬────────┐
│會次│  冒標日期  │ 被冒標人名 │  標息│ 被害人 │ 詐  欺  金  額 │
├──┼──────┼──────┼────┼────┼────────┤
│十五│7.2.      │毆謝麗月    │二千元（│活會會員│十六萬元        │
│    │            │            │外加）  │十六人  │10000x16=16000  │
└──┴──────┴──────┴────┴────┴────────┘
(五)本會詐欺金額：十六萬元
附表四：
(一)互助會起迄時間：八十六年九月二十日至八十九年三月二十日
(二)會款：每月每會一萬元（利息二千元外加）
(三)會員人數：三十人
(四)冒標情形：
┌──┬──────┬──────┬────┬────┬────────┐
│會次│  冒標日期  │ 被冒標人名 │  標息  │ 被害人 │ 詐  欺  金  額 │
├──┼──────┼──────┼────┼────┼────────┤
│  九│5.20.      │壬○○○    │二千元（│活會會員│二十二萬元      │
│    │            │            │外加）  │二十二人│10000x22=22000  │
└──┴──────┴──────┴────┴────┴────────┘
(五)本會詐欺金額：二十二萬元
附表五：
(一)互助會起迄時間：八十七年二月二十五日至八十九年十月二十五日
(二)會款：每月每會一萬元（利息二千元外加）
(三)會員人數：三十三人
(四)冒標情形：
┌──┬──────┬──────┬────┬────┬────────┐
│會次│  冒標日期  │ 被冒標人名 │  標息  │ 被害人 │ 詐  欺  金  額 │
├──┼──────┼──────┼────┼────┼────────┤
│  一│2.      │己○○      │二千元（│活會會員│三十二萬元      │
│    │            │            │外加）  │三十二人│10000x32=32000  │
└──┴──────┴──────┴────┴────┴────────┘
(五)本會詐欺金額：三十二萬元
附表六：
┌──┬─────┬─────────────┐
│編號│會員姓名  │被積欠金額（單位：新臺幣）│
├──┼─────┼─────────────┤
│１  │丙○○    │四十一萬元                │
├──┼─────┼─────────────┤
│２  │庚○○    │五十四萬八千元            │
├──┼─────┼─────────────┤
│３  │戊○○    │一百零二萬元              │
├──┼─────┼─────────────┤
│４  │連鐘聲    │二十萬八千元              │
├──┼─────┼─────────────┤
│５  │連鐘泰    │二十萬元                  │
├──┼─────┼─────────────┤
│６  │連美秀    │二十萬元                  │
└──┴─────┴─────────────┘
┌──┬─────┬─────────────┐
│７  │乙○○○  │五十二萬元                │
├──┼─────┼─────────────┤
│８  │陳炎鑫    │一百二十一萬二千元        │
├──┼─────┼─────────────┤
│９  │王秀珠    │四十萬元                  │
├──┼─────┼─────────────┤
│10  │謝李英華  │二十六萬元                │
├──┼─────┼─────────────┤
│11  │辛○○○  │八十萬元                  │
├──┼─────┼─────────────┤
│12  │郭明足    │四十四萬元                │
├──┼─────┼─────────────┤
│13  │黃陳惠珠  │三十七萬元                │
├──┼─────┼─────────────┤
│14  │許陳瑞月  │二十二萬五千元            │
├──┼─────┼─────────────┤
│15  │曾小英    │六十一萬元                │
└──┴─────┴─────────────┘
┌──┬─────┬─────────────┐
│16  │林郭菊子  │一十八萬元                │
├──┼─────┼─────────────┤
│17  │黃蔡賢    │二十萬元                  │
├──┼─────┼─────────────┤
│18  │黃錫金    │七十萬元                  │
├──┼─────┼─────────────┤
│19  │郭秀敏    │不詳（因已與其他死會款債務│
│    │          │相抵銷，而未與被告調解）  │
├──┼─────┼─────────────┤
│21  │歐謝麗月  │不詳（尚未與被告調解）    │
├──┼─────┼─────────────┤
│22  │侯如靜    │二十六萬元                │
├──┼─────┼─────────────┤
│23  │葉淑      │七十七萬元                │
├──┼─────┼─────────────┤
│24  │葉淑之弟媳│六十餘萬元                │
└──┴─────┴─────────────┘
┌──┬─────┬─────────────┐
│25  │陳孫敏治  │三十九萬六千元            │
├──┼─────┼─────────────┤
│26  │壬○○○  │不詳（於起訴前已和解）    │
├──┼─────┼─────────────┤
│27  │邱清炎    │不詳（自稱與被告三成和解）│
└──┴─────┴─────────────┘


司法院資訊處製作；財團法人民間司法改革基金會備份。
